【裁判字號】    97,訴,1116
【裁判日期】    971017
【裁判案由】    傷害致死
【裁判全文】
臺灣彰化地方法院刑事判決              97年度訴字第1116號
公  訴  人  臺灣彰化地方法院檢察署檢察官
被      告  丙○○
選任辯護人  劉嘉堯  律師
上列被告因傷害致死案件，經檢察官提起公訴（97年度偵字第
101號），本院判決如下：
    主  文
丙○○犯傷害致人於死罪，處有期徒刑捌年。
    事  實
一丙○○曾因業務過失致死案件，經臺灣高等法院臺中分院以91
  年度交上訴字第250號判決處有期徒刑8月，緩刑3年，於民國
  91年4月6日確定，仍不知警惕。
二丙○○於96年12月5日下午與陳永楓、甲○○、洪金土在彰化
  縣溪湖鎮○○路湖東巷90之14號旁之福德祠內飲酒（酒後無礙
  於丙○○之精神或心智狀態），隨後丙○○、陳永楓、甲○○
  再轉往該巷90號丙○○住處，並邀集謝忠寶同在該民宅以撲克
  牌賭博財物（非在公共場所或公眾得出入之場所為之，不構成
  賭博犯行）。於同日下午4時50分許，擔任莊家之丙○○結束
  牌局，與甲○○返回福德祠內，引起陳永楓不滿，並於同日下
  午5時許，前往福德祠前方馬路旁，要求丙○○給付新臺幣（
  下同）2千5百元賭債，遭丙○○拒絕，陳永楓遂自其機車置物
  箱內取出一側為鋸齒狀之單刃尖刀1把（全長約33公分，刃部
  長約15公分），刺向丙○○胸部，致丙○○受有胸部開放性傷
  口約4X1X3公分。陳永楓本欲騎車離去，遭丙○○攔下，遂又
  出刀，傷及丙○○之手指、手肘、腿部等處，丙○○乃趁隙握
  住陳永楓手腕並壓制在地，進而奪得尖刀，而陳永楓年近7旬
  ，且不良於行，丙○○於奪刀後，原得停止鬥毆，竟因心有不
  甘，基於傷害身體之犯意，朝陳永楓之身體拳打腳踢，復在地
  面與之扭打，進而持刀刺向其身體，致陳永楓受有左前額頂部
  擦傷4X3公分、左眼眶和左眼球挫傷、雙頰部多處小橢圓形擦
  傷、右唇擦傷、後枕部擦傷2.5X2公分、右頂部表淺皮肉刀刺
  傷0.5X0.1X0.2公分、左腰部刀刺傷2X1X1.5公分、左臀外側表
  淺皮肉刀刺傷1.6X0.5X3.5公分、左臀內側表淺皮肉刀刺傷1X
  0.4X1.1公分、左手掌部大區域瘀傷、右大腿前內側表淺皮肉
  刀刺傷1.5X0.3X0.2公分、右大腿後外側半圓形表淺皮肉刀刺
  傷4X1.3X1.7公分、右大腿外側表淺皮肉刺傷1.5X1X0.4及4X1X
  2.5公分、右小腿前內側刀刺傷1.6X0.5X4.2公分、左大腿外側
  表淺皮肉刀刺傷2.5X0.8X2公分等傷害，其中右小腿前內側之
  刀刺傷因深達4.2公分，切斷脛後動脈分枝，造成陳永楓大量
  出血。上情經楊紗、甲○○先後目擊，並由甲○○報案將陳永
  楓送醫急救，惟陳永楓仍於同日晚上6時40分許，因出血性休
  克死亡；另丙○○行兇後，亦在現場等候送醫，經警於同日下
  午5時35分許據報到場查獲，並扣得上開尖刀（丙○○受傷部
  分未據告訴）。
三案經陳永楓之子乙○○訴由彰化縣警察局溪湖分局報告臺灣彰
  化地方法院檢察署檢察官偵查起訴。
    理  由
一本案當事人所提出之後述證據，且屬被告丙○○以外之人於審
  判外之陳述者，因雙方均同意採為證據（本院卷第18頁反面）
  ，又無不適當情形，符合刑事訴訟法第159條之5第1項規定，
  應得為證據。
二訊據被告固坦認於上揭時地飲酒、賭博後，再與被害人陳永楓
  發生鬥毆，乃持刀傷害被害人身體致死等情，惟矢口否認有何
  不法，辯稱：係被害人先持刀行兇引起，被告實施防禦性之反
  擊，乃不罰之正當防衛行為，縱有過當，亦應減輕責任，況被
  害人之傷勢並非全係被告造成。
三惟查：
  (一)被告於上揭時地飲酒、賭博後，再與被害人發生鬥毆，乃持
    刀傷害被害人身體致死之犯罪事實，業據被告於警詢、檢察
    官偵查中及本院審理中坦承不諱（相驗卷第47至50、94至97
    頁，偵查卷第149至150頁，本院卷第45至48頁），核與證人
    乙○○即告訴人於警詢及檢察官偵查中之指訴相符（相驗卷
    第7至8、36至37、64至65頁），並與證人甲○○、洪金土、
    謝忠寶、楊紗即先後在場飲酒、賭博及目擊部分案發經過之
    人於警詢、檢察官偵查中及本院審理中之證述一致（相驗卷
    第9至15、40至42、88至89頁，偵查卷第14至15、20至21、
    148至149頁，本院卷第41至43頁），復有被告奪自被害人進
    而行兇之尖刀1把扣案（偵查卷第142頁），及報告機關受理
    各類案件紀錄通報表、現場勘查及扣案物品照片、命案現場
    圖、命案現場勘查報告、重大刑案通報單、扣押筆錄可稽（
    相驗卷第18至27、90至93頁，偵查卷第28至30、32、120、
    139至141頁）。被害人受有前述多處擦傷、挫傷及刀傷，其
    中右小腿前內側之刀刺傷因深達4.2公分，切斷脛後動脈分
    枝，造成大量出血，經送醫後仍因出血性休克死亡，業經檢
    察官督同檢驗員、法醫師相驗及囑託法醫師解剖鑑定明確，
    且有行政院衛生署彰化醫院診斷證明書、勘驗筆錄、檢驗報
    告書、相驗屍體證明書、屍體照片、解剖鑑定報告書可憑（
    相驗卷第28、55至63、66、68、73至80、98至112頁）。被
    告之傷害行為與被害人之死亡有因果關係，亦十分明確。
  (二)被告與被害人並無宿怨，案發前並一起飲酒、賭博，係因被
    害人不滿被告結束牌局，先持刀尋釁，反為被告奪刀傷之，
    依此已難認被告有何取人生命之殺人犯意；被告將被害人壓
    制在地並奪刀後，雖傷害被害人之身體多處，惟大部分刀傷
    僅及表淺皮肉，參以被告於檢察官偵查中供稱係因遭被害人
    刺傷，想給他一點教訓，乃搶過刀子，並刺砍大腿，不讓他
    走，並沒有要他死等語（偵查卷第150頁），被害人前揭致
    命刀刺傷位在右小腿前內側，尚非顯足以致命之重要部位，
    復為鬥毆中造成，亦難認被告於下手加害時，主觀上有被害
    人將因此死亡之預見，是應認被告係基於普通傷害之犯意，
    傷害被害人之身體，致其死亡，而非基於殺人犯意，下手實
    行殺人行為，造成被害人死亡。
  (三)被告既自承與被害人發生鬥毆，並持刀傷害被害人身體致死
    之事實，又依屍體照片及解剖鑑定報告書所示，被害人身體
    上下前後均有受傷，於被告奪刀前，復難認被害人曾因用刀
    不慎自傷，堪認被害人身體之擦傷、挫傷及刀傷皆係被告壓
    制被害人並奪刀後造成，參以案發當時為黃昏，旁觀者對於
    鬥毆細節恐未能盡數詳見，是證人甲○○於本院審理中證稱
    被告僅刺3刀云云（本院卷第42頁正面），尚非可採，被告
    辯稱被害人之傷勢並非全係其造成云云，自非可信。
  (四)被告於本院審理中供稱當天並無他人持刀刺被害人（本院卷
    第48頁正面），證人甲○○於警詢中亦證稱被害人於案發前
    身上並無刀傷或流血（偵查卷第17頁），此外又無積極證據
    足認尚有他人參與本案，是告訴人乙○○於本院審理中表示
    ，其懷疑非僅被告一人所為云云（本院卷第48頁反面），容
    屬無憑。
  (五)按對於現在不法之侵害，而出於防衛自己或他人權利之行為
    ，不罰，但防衛行為過當者，得減輕或免除其刑，刑法第23
    條固有明文。惟正當防衛必須對於現在不法之侵害始得為之
    ，如侵害業已過去，即無正當防衛可言，至彼此互毆，又必
    以一方初無傷人之行為，因排除對方不法之侵害而加以還擊
    ，始得以正當防衛論，故侵害已過去後之報復行為，與無從
    分別何方為不法侵害之互毆行為，均不得主張防衛權，此有
    最高法院30年上字第1040號判例可參。被告遭被害人先後持
    尖刀傷及胸部、手指、手肘、腿部等處，雖有道安醫院診斷
    證明書可參（偵查卷第134、152頁），惟此為被告奪刀前所
    受傷害，業經被告供承在卷（相驗卷第47至49、95至96頁）
    ；其次，被告為46年生，於案發時為50歲，被害人則為28年
    生，於案發時年近7旬，亦有彼等之年籍資料在卷可參，又
    被害人不良於行，復據證人甲○○於本院審理中證述在卷（
    本院卷第43頁正面），並為被告所不爭，其與被害人之年齡
    、體力已見懸殊。是被告受傷後，既仍有餘力奪刀，當時原
    得停止鬥毆，竟反而朝被害人之身體拳打腳踢，復在地面與
    之扭打，進而持刀刺向被害人之身體，則被告於被害人之侵
    害業已過去後持刀傷人之行為，核係與被害人彼此互毆後所
    施加之報復舉動，依上說明，不得主張正當防衛而不罰，被
    告主觀上缺乏防衛意思，亦無從依防衛行為過當之規定減輕
    或免除其刑。
  (六)綜上論述，被告不利於己之自白與事實相符，可以採信，至
    其所辯，無非事後卸責之詞，無法採納，事證明確，其犯行
    堪以認定。被告於案發當日晚上6時39分送醫救治時，測得
    其血液中酒精濃度為每百毫升98毫克，換算為吐氣所含酒精
    成分，為每公升0.49毫克，有道安醫院藥物濃度檢查單可憑
    （相驗卷第31頁），衡情應無礙於被告之精神或心智狀態，
    參以證人甲○○於本院審理中亦證稱，案發時被告與被害人
    都很清醒，酒氣已消等語（本院卷第42頁正面），被告就此
    亦不爭執，自無適用刑法第19條第1項、第2項阻卻刑事責任
    或減免刑罰規定之餘地；又依報告機關受理各類案件紀錄通
    報表、重大刑案通報單所載，被告行兇後，係因證人甲○○
    報案而查獲，是被告於犯罪後未被發覺前，並非主動向有偵
    查權之公務員陳明犯罪自首並接受裁判，尚無從依刑法第62
    條前段減輕其刑，均附此敘明。
四被告傷害人之身體因而致人於死，核其所為，係犯刑法第277
  條第2項之傷害致死罪。查被告曾因業務過失致死案件，經臺
  灣高等法院臺中分院以91年度交上訴字第250號判決處有期徒
  刑8月，緩刑3年，於91年4月6日確定，此有臺灣高等法院被告
  前案紀錄表可憑（不構成累犯），爰審酌被告不知警惕，所犯
  已剝奪被害人之生命，造成被害人家屬難以回復之心靈傷痛，
  事後又未能全部坦白認罪，仍飾詞辯解，惟業已與告訴人成立
  調解，賠償20萬元，有彰化縣溪湖鎮調解委員會調解書可參（
  本院卷第59頁），本案係被害人率先挑起事端，被告傷勢不輕
  ，並因此激起莽撞報復之心，被害人亦有過咎及其他一切情狀
  ，量處如主文所示之刑，以資懲儆。扣案之尖刀不能證明係被
  告所有，且非違禁物，不符法定沒收要件，自無從宣告沒收。
據上論斷，應依刑事訴訟法299條第1項前段，刑法第277條第2項
，判決如主文。
本案經檢察官余建國到庭執行職務。
中    華    民    國    97    年    10    月    17    日
                  刑事第一庭    審判長法  官  葉榮郎
                                      法  官  紀佳良
                                      法  官  廖政勝
以上正本證明與原本無異。
如不服本判決，應於判決送達後10日內，向本院提出上訴狀（須
敘述具體理由，並附繕本，上訴狀勿逕送上級法院）。
告訴人或被害人對於判決如有不服具備理由請求檢察官上訴者，
其上訴期間之計算係以檢察官收受判決正本之日期為準。
中    華    民    國    97    年    10    月    17    日
                                      書記官  莊何江
附錄：
刑法第277條
傷害人之身體或健康者，處3年以下有期徒刑、拘役或1千元以下
罰金。
犯前項之罪因而致人於死者，處無期徒刑或7年以上有期徒刑；
致重傷者，處3年以上10年以下有期徒刑。


司法院資訊處製作；財團法人民間司法改革基金會備份。
